【裁判字號】    99,易,100
【裁判日期】    990409
【裁判案由】    竊盜
【裁判全文】
臺灣基隆地方法院刑事判決               99年度易字第100號
公  訴  人  臺灣基隆地方法院檢察署檢察官
被      告  甲○○
上列被告因竊盜案件，經檢察官提起公訴（99年度偵字第861 號
），本院判決如下：
    主  文
甲○○無罪。
    理  由
一、公訴意旨略以：
    被告甲○○於民國98年9 月7 日某時，見告訴人丁○○所有
    之臺北縣瑞芳鎮○○○路139 號「大耀汽車股份有限公司」
    廠房無人看守，竟意圖為自己不法之所有，開啟上開廠房玻
    璃窗，以攀爬踰越玻璃窗之方式進入上開廠房，持客觀上可
    供凶器使用之剪刀，剪下連接上開廠房總電表箱及配電箱之
    電線6 條（總長度約108 公尺，總重量約100 公斤，價值約
    新臺幣【下同】35,000元）而竊取之，因認被告涉犯刑法第
    三百二十一條第一項第二款、第三款之加重竊盜罪嫌云云。
二、答辯意旨略以：
    被告固坦承其曾於「98年9 月3 日迄98年9 月7 日上午8 、
    9 時」間之某日下午3 、4 時，駕駛自小客車途經臺北縣瑞
    芳鎮○○○路139 號「大耀汽車股份有限公司」廠房一帶，
    並因上址廠房大門未關，而一度停車徒步入內查看等客觀事
    實（本院審判筆錄第16頁、第2 頁至第3 頁）。惟則堅詞否
    認有何起訴意旨所稱之竊盜犯行，辯稱：伊係因上址廠房外
    側張貼有招租廣告1 則（其上僅記載「租」及其聯絡電話）
    ，兼以斯時亟需承租場地以供油壓起重機之保養使用，方未
    曾深思而逕自入內四處走動，嗣復因查看所見與伊之承租要
    求不合而逕自離去等語（本院審判筆錄第2 頁至第3 頁、第
    11頁至第16頁）。
三、公訴論據略以：
  (一)被告坦承其確曾於涉案時間前往涉案現場四處走動查看之供
    述（參見起訴書「證據名稱及待證事實」欄之所載，及公訴
    人當庭論告之內容即本院審判筆錄第17頁之所示）。
  (二)證人即告訴人丁○○之陳述，足證起訴所指之全部事實（參
    見起訴書「證據名稱及待證事實」欄之所載）。
  (三)證人乙○○之陳述，足證其確係受丁○○委託而前往涉案現
    場查看，並因之發現涉案現場之電線遭竊等查獲情節（參見
    起訴書「證據名稱及待證事實」欄之所載）。
  (四)卷附之臺北縣政府警察局瑞芳分局大寮派出所發生竊盜案件
    紀錄表1 份、現場採證照片9 張及臺北縣政府警察局鑑驗書
    2 紙，足證員警獲報後到場蒐證之情形。（參見起訴書「證
    據名稱及待證事實」欄之所載，及公訴人當庭補充更正之陳
    述內容即本院審判筆錄第10頁之所示）。
四、本院之判斷：
  (一)按被告未經審判證明有罪確定前，推定其為無罪；犯罪事實
    應依證據認定之，無證據不得認定犯罪事實，刑事訴訟法第
    一百五十四條第一項、第二項分別定有明文。申言之，認定
    被告有罪之事實應憑證據；如未能發現相當之證據，或證據
    不足以證明，自不能以推測或擬制之方法，以為裁判之基礎
    ；且認定事實所憑之證據，其為訴訟上之證明，須達於通常
    一般人均不致有所懷疑，而得確信其為事實之程度者，始得
    據為有罪之認定；倘其證明尚未達到此一程度，而有合理之
    懷疑存在時，尚難為有罪之認定基礎；苟積極證據不足為不
    利於被告事實之認定時，即應為有利於被告之認定，更不必
    有何有利之證據；亦即如無確切之積極證據，足以證明犯罪
    事實，即令被告不能為有利之反證，亦不能遽論以罪責，此
    亦為刑事司法實務向來之見解（最高法院30年上字第816 號
    、40年臺上字第86號、70年臺上字第2368號、76年臺上字第
    4986號判決意旨參照）。徵諸被告既無自證己罪之義務，更
    無自證無罪之義務，此乃當然之法理。又以情況證據（間接
    證據）斷罪時，尤須基於該證據在直接關係上所可證明之他
    項情況事實，本乎推理作用足以確證被告有罪，方為合法，
    不得徒憑主觀上之推想，將一般經驗上有利被告之其他合理
    情況逕予排除（最高法院32年上字第67號判例意旨參照）。
  (二)經查：
  1.「大耀汽車股份有限公司」位在「臺北縣瑞芳鎮○○○路13
    9 號」之閒置廠房，曾於「98年9 月3 日迄98年9 月7 日上
    午8 、9 時」間之某時，遭不明竊賊利用其聯外大門未能關
    攏及其建物本體窗戶未曾上鎖之機會，擅持利剪、利刃或類
    此之工具登堂而入，繼而逕以該利剪、利刃或類此之工具，
    斷取由廠房內「總電錶箱」延伸至廠房外「供電電箱」，再
    經由該「供電電箱」延伸至臺電接戶點位置之粗電線總計6
    條（總長度約108 公尺，總重量約100 公斤，價值約35,000
    元）而竊盜得逞，迨98年9 月7 日上午8 、9 時，始遭受託
    於「大耀汽車股份有限公司」負責人丁○○而到場處理配電
    事宜之乙○○發覺並報警查辦等客觀事實，除為被告於本院
    審理時所不否認，並據證人乙○○於本院審理時及證人（告
    訴人）丁○○於檢察官偵查中結證歷歷（見本院審判筆錄第
    3 頁至第9 頁、偵卷第21頁至第22頁），且有臺北縣政府警
    察局瑞芳分局大寮派出所發生竊盜案件紀錄表1 份、現場採
    證照片9 張在卷可佐（見偵卷第10頁、第11頁至第15頁）。
    從而，關此「遭竊」事實非特當屬本院所堪認定而無可疑；
    且尤足反徵本案無論係「查悉上開竊案而報警」之證人乙○○，抑係「因上開竊案而受有實際損害」之證人丁○○，乃
    至員警獲報後到場蒐證而製作之竊盜案件紀錄表及現場採證
    照片，俱與「竊賊或疑似竊賊者之外觀形貌」迥不相牟，致
    顯尚不足據以為「被告即係『持利剪、利刃或類此之工具，
    斷取前揭粗電線之竊賊其人』」之直接推論！
  2.其次，員警獲報到場後，固曾於案發現場即附著於上揭廠房
    外牆上之「供電電箱」內側採得少量血跡（參見偵卷第11頁
    至第12頁之現場採證照片），惟經鑑驗比對結果，其DNA-ST
    R 型別實與被告之DNA-STR 型別「明顯不符」！徵諸卷附臺
    北縣政府警察局98年11月11日北縣警鑑字第0980170455號鑑
    驗書（見偵卷第8 頁正反面）雖係就上開血跡之鑑驗結果記
    載略以：「本案送檢編號１血跡棉棒檢出一男性DNA-STR 型
    別，經本局DNA 鑑定紀錄查詢比對系統比對結果，與……『
    海華建設公司電纜線遭竊案』（此乃有別於本案之竊盜另案
    ）編號６檳榔渣之DNA-STR 型別相同，研判來自同一人」等
    語；然所稱「海華建設公司電纜線遭竊案」（以下簡稱「另
    案」）之相關跡證（包括編號１檳榔渣、編號３菸蒂、編號
    ６檳榔渣等三項）送驗結果，其「編號１檳榔渣DNA-STR 型
    別固與被告之DNA-STR 型別相符，惟其編號６檳榔渣DNA-ST
    R 型別則與上開編號１檳榔渣之DNA-STR 型別完全不符」。
    此亦有上開「另案」之臺北縣政府警察局98年12月24日北縣
    警鑑字第0980193418號鑑驗書1 份（見偵卷第7 頁正反面）
    附卷足憑。換言之，員警於「另案」所採得之編號１檳榔渣
    ，固因與被告DNA-STR 型別完全相符，而可斷定其應係被告
    遺留「另案」現場之物；惟員警於「另案」所採得之編號６
    檳榔渣，則因與被告遺留「另案」現場之編號１檳榔渣DNA-
    STR 型別完全不符，致尚非可據以推斷其併係被告遺留「另
    案」現場無誤；又編號６檳榔渣既非被告遺留「另案」現場
    ，則「DNA-STR 型別經鑑驗與『另案』編號６檳榔渣完全相
    符之『本案』血跡」，當亦「非」被告遺留「本案」現場，
    事極顯然！據此以觀，公訴人所憑以起訴之「臺北縣政府警
    察局鑑驗書2 紙」，其所得證明者，實乃「員警獲報到場而
    在『供電電箱』內側採得之血跡，其DNA-STR 型別核與被告
    之DNA-STR 型別『明顯不符』」等「有利於被告」之事實。
    從而，關此鑑驗書2 紙之於本案犯罪事實證明之了無助益，
    尤屬昭然而不待言（至原起訴意旨雖一度誤認員警曾於「本
    案」現場採得「與被告DNA-STR 型別相符」之血跡、檳榔渣
    等涉案跡證，然此非特顯與上揭鑑驗書2 紙之所載內容不符
    【按：員警於『本案』現場所採得者，僅止前揭少量血跡，
    而不包括所稱之『檳榔渣』云云在內；且關此少量血跡之DN
    A-STR 型別亦悉與被告DNA-STR 型別不相吻合，詳如前述】
    ，尤經公訴人於本院審理時當庭更正無誤，參見本院審判筆
    錄第10頁）！
  3.至被告固不否認其確曾於「98年9 月3 日迄98年9 月7 日上
    午8 、9 時」間之某日下午3 、4 時許，駕駛自小客車途經
    臺北縣瑞芳鎮○○○路139 號「大耀汽車股份有限公司」廠
    房一帶，並因上址廠房大門未關，而一度停車徒步入內查看
    等情節（本院審判筆錄第16頁、第2 頁至第3 頁）。惟參以
    前揭2.所述之「本案」血跡鑑驗結果（其DNA-STR 型別尚與
    被告之DNA-STR 型別「明顯不符」），佐以證人乙○○亦曾
    到庭結稱：「……我確定上開血跡…是我第3 次發現廠房遭
    竊時（即證人於98年9 月7 日上午8 、9 時發現廠房遭竊時
    ），才存在現場的跡證」等語（見本院審判筆錄第7 頁），
    則於案發期間（「98年9 月3 日迄98年9 月7 日上午8 、9
    時」），曾經逗留案發現場者，除「自承曾經到場之被告」
    以外，當亦包括「不慎於前揭『供電電箱』內側留下血跡之
    不詳第三人」在內！換言之，不論被告辯稱其逗留現場之原
    因暨其「不請而入」之行止究否悖情悖理，本院尤不能無視
    於此而逕將該「不慎於『供電電箱』內側留下血跡之第三人
    」排除於本案竊盜嫌疑之外！是就令被告所辯各節俱非可採
    ，然本院當亦不能祇憑「被告自承其曾於案發期間在場逗留
    」之供述，即置「上開第三人（不慎遺留血跡者）行竊」之
    可能性而不論，甚且祇憑被告上揭供述即驟為不利於被告之
    推論！
  4.再者，公訴人於本院審理時，固又論稱：證人乙○○既曾到
    庭證稱「遭竊電線重達100 公斤」等語，則自客觀以言，本
    案竊盜應非僅止竊賊1 名即可獨力完成；佐以「另案」相關
    跡證送驗結果，亦可證被告併曾出現於「另案」現場（參見
    前揭2.所述之「另案」編號１檳榔渣鑑驗結果），再對照「
    本案」與「另案」均查有「DNA-STR 型別相同之第三人」在
    場逗留之客觀情節（參見前揭2.所示之「本案」編號1.血跡
    鑑驗暨「另案」編號6.檳榔渣鑑驗結果），顯見「本案」乃
    至「另案」應均係「被告夥同該『DNA-STR 型別相同之第三
    人』」所共同實施無誤云云（本院審判筆錄第17頁）。惟查
    ，被告於「另案」案發期間究否在場，乃至「本案」竊盜究
    否可由竊賊1 名獨力完成，實均與「被告究否本案『行竊之
    人』」乙節核無必然關聯；換言之，就令被告於兩案（「本
    案」及「另案」）案發期間均曾到場，「本案」竊盜亦非僅
    止竊賊1 名即得完成，然此既不表示被告於兩案（「本案」
    及「另案」）案發期間均曾到場之原因必係意在「竊盜」，
    亦不表示被告於兩案案發期間到場以後必有所稱之竊盜行止
    ！是公訴人徒憑上揭情詞即置「有利於被告」之其它合理可
    能而不論，進而貿然推稱「本案」乃至「另案」應均係「被
    告夥同該『DNA-STR 型別相同之第三人』」所共同實施無誤
    云云，其間非特顯乏客觀合理之聯結基礎，且尤屬昧於證據
    法則（「罪證有疑，利歸被告」）之不當推斷，本院已難驟
    採！更何況，本案遭竊之電線數量雖眾，然衡諸證人乙○○
    結稱：「（問：依照證人經驗，這些被竊的電線，一個人有
    無辦法搬走？）一次無法搬走，但倘若該人先將電線截斷成
    一節一節而分次拿走，就有辦法一個人獨立完成」等語（本
    院審判筆錄第9 頁），核亦足見公訴人所稱「本案竊盜應非
    僅止竊賊1 名即可獨力完成」云云之昧於事實！是公訴人關
    此論告情節之欠缺基礎，尤屬不言可喻，遑論進而據以補強
    本案起訴證據之不足。
  5.按公訴案件犯罪證據之蒐集，及提起公訴後，對犯罪事實之
    舉證責任及指出證明之方法，均屬公訴人之職責，原則上法
    院僅於當事人之主張及舉證範圍內進行調查證據，其經法定
    程式調查證據之結果，認已足以證明犯罪事實時，始得為犯
    罪事實之認定。若其為訴訟上之證明，於通常一般人仍有合
    理之懷疑存在，尚未達於可確信其真實之程度者，在該合理
    懷疑尚未剔除前，自不能為有罪之認定。法院不得以偵查機
    關關於某種犯罪之調查不易，即放棄上開原則之堅持，致有
    違背刑事訴訟無罪推定及嚴格證明之原則，其理甚明（最高
    法院94年度臺上字第2033號判決意旨參照）。推而衍之，公
    訴人當亦不得徒憑「被告所舉事證『洵無證據能力』」云云
    （見本院審判筆錄第18頁），乃至泛指「被告所舉事證『不
    足以證明其所辯屬實』」云云（見本院審判筆錄第18頁），
    即妄將舉證責任轉嫁由「無自證己罪義務」之被告承擔。茲
    就本案而論，公訴人除前揭之於本案「證明力（證據價值）
    」付之闕如之相關事證以外，雖曾就被告所舉各項事證之證
    據能力乃至證明力有所質疑（見本院審判筆錄第18頁），然
    關此質疑，非特未經公訴人提出適當事證憑以證明、彈劾，
    尤無從根本推翻上開各項「有利於被告」之疑點致無從恃為
    補強，此外，公訴人復未提出或指出其他足可排除上開各項
    「有利於被告」之疑點而足可為起訴事實推認之直接或間接
    證據，則基於「罪證有疑，利歸被告」之證據法則，自應認
    為被告竊盜之被訴事實，尚屬不能證明，而應就此為無罪之
    諭知。
據上論斷，應依刑事訴訟法第二百八十四條之一、第三百零一條
第一項，判決如主文。
本案經檢察官丙○○到庭執行職務。
中    華    民    國    99    年    4     月    9     日
                  刑事第四庭法  官  王慧惠
以上正本證明與原本無異。
如不服本判決應於收受送達後10日內向本院提出上訴書狀，並應
敘述具體理由；其未敘述上訴理由者，應於上訴期間屆滿後20日
內向本院補提理由書(均須按他造當事人之人數附繕本)「切勿逕
送上級法院」。
中    華    民    國    99    年    4     月    9     日
                            書記官  王一芳

司法院資訊處製作；財團法人民間司法改革基金會備份。
